ACORDAO-COMPLETO-2530702

ACÓRDÃO 1548/2022 ATA 7/2022 - PRIMEIRA CÂMARA

VISTOS, relatados e discutidos estes autos que tratam de pedido de reexame interposto pela Fundação Universidade Federal de São Carlos em face do Acórdão 11410/2021-TCU-Primeira Câmara, por meio do qual esta Corte de Contas considerou ilegal o ato de concessão de aposentadoria emitido em favor da Sra. Petronilha Beatriz Goncalves e Silva;
ACORDAM os ministros do Tribunal de Contas da União, reunidos em Sessão da 1ª Câmara, ante as razões expostas pelo relator e com fundamento nos arts. 33 e 48 da Lei 8.443/1992, em:
9.1. conhecer do presente pedido de reexame, para, no mérito, dar-lhe provimento, tornando sem efeito o Acórdão 11410/2021-TCU-Primeira Câmara;
9.2. considerar legal o ato de concessão de aposentadoria emitido em favor de Petronilha Beatriz Gonçalves e Silva (XXX.148.430-XX) , concedendo o respectivo registro;
9.3. encaminhar cópia desta deliberação à Fundação Universidade Federal de São Carlos.

Pedido de reexame interposto em face de decisão que considerou ilegal ato de aposentadoria emitido pela entidade recorrente.

Primeira Câmara

3. Interessados/Responsáveis/Recorrentes:
3.1. Interessada: Petronilha Beatriz Gonçalves e Silva (XXX.148.430-XX).
3.2. Recorrente: Fundação Universidade Federal de São Carlos.

13.1. Ministros presentes: Walton Alencar Rodrigues (Presidente), Vital do Rêgo (Relator) e Jorge Oliveira.
13.2. Ministro-Substituto convocado: Augusto Sherman Cavalcanti.

VITAL DO RÊGO

Ministro Jorge Oliveira.

Adoto como relatório, com os devidos ajustes de forma, a instrução elaborada no âmbito da Secretaria de Recursos (peça 21) , com a qual se manifestou de acordo o corpo gerencial daquela unidade técnica especializada (peça 22) , a seguir transcrita:
INTRODUÇÃO
1.	Trata-se de pedido de reexame (peças 11 e 12) interposto pela Fundação Universidade Federal de São Carlos contra o Acórdão 11410/2021-TCU-Primeira Câmara (peça 8) , que teve como relator o Excelentíssimo Senhor Ministro Jorge Oliveira.
1.1. A deliberação recorrida apresenta o seguinte teor:
VISTO e relacionado este processo relativo ao ato de aposentadoria de Petronilha Beatriz Gonçalves e Silva emitido pela Fundação Universidade Federal de São Carlos e submetido a este Tribunal para fins de registro.
Considerando que as análises empreendidas pela Secretaria de Fiscalização de Integridade de Atos e Pagamentos de Pessoal e de Benefícios Sociais - Sefip detectaram a inclusão irregular nos proventos de parcelas decorrentes da incorporação de quintos ou décimos de funções comissionadas exercidas após 8/4/1998, além dos limites previstos nos arts. 3º e 5º da Lei 9.624/1998, que admitiam, após aquela data, apenas a contabilização de tempo residual para integralização de um décimo decorrente do exercício de função iniciado até 10/11/1997, data de publicação da Medida Provisória 1.595-14, convertida na Lei 9.527/1997, que extinguiu a vantagem dos quintos/décimos;
considerando que a irregularidade identificada é tema de jurisprudência pacificada desta Corte de Contas, especialmente a partir do julgamento pelo Supremo Tribunal Federal - STF, em repercussão geral, do Recurso Extraordinário - RE 638.115/CE;
considerando que a parcela impugnada pode ter sido concedida a partir de decisão judicial transitada em julgado, de decisão judicial não transitada em julgado ou de decisão administrativa;
considerando que, segundo a modulação de efeitos do julgamento do RE 638.115/CE feita pelo Supremo Tribunal Federal, os quintos ou décimos amparados por decisão judicial transitada em julgado poderão subsistir;
considerando que, segundo a modulação de efeitos do julgamento do RE 638.115/CE feita pelo Supremo Tribunal Federal, os quintos ou décimos amparados por decisão judicial não transitada em julgado ou por decisão administrativa devem ser convertidos em parcela compensatória, a ser absorvida por reajustes futuros;
considerando que, por meio do Acórdão 1414/2021-TCU-Plenário, este Tribunal fixou entendimento no sentido da possibilidade de apreciação de ato sujeito a registro mediante relação, na forma do artigo 143, inciso II, do Regimento Interno deste Tribunal, nas hipóteses em que a ilegalidade do ato decorra exclusivamente de questão jurídica de solução já pacificada na jurisprudência desta Corte de Contas;
considerando a presunção de boa-fé da interessada; 
considerando que o ato ora examinado deu entrada no TCU há menos de cinco anos; e
considerando, por fim, os pareceres convergentes da Sefip e do Ministério Público junto ao TCU - MPTCU.
ACORDAM os Ministros do Tribunal de Contas da União, reunidos em sessão da Primeira Câmara, com fundamento nos artigos 1º, inciso V, e 39, inciso II, da Lei 8.443/1992, c/c os artigos 17, inciso III, 143, inciso II, 260 e 262 do Regimento Interno, em:
a) considerar ilegal e negar registro ao ato de aposentadoria de Petronilha Beatriz Gonçalves e Silva;
b) expedir as determinações contidas no item 1.7 abaixo:
1. Processo TC-Processo 023.634/2021-9 (APOSENTADORIA) 
1.1. Interessada: Petronilha Beatriz Gonçalves e Silva (CPF XXX.148.430-XX) 
1.2. Órgão/Entidade: Fundação Universidade Federal de São Carlos
1.3. Relator: Ministro Jorge Oliveira
1.4. Representante do Ministério Público: Procuradora-Geral Cristina Machado da Costa e Silva
1.5. Unidade Técnica: Secretaria de Fiscalização de Integridade de Atos e Pagamentos de Pessoal e de Benefícios Sociais (Sefip) .
1.6. Representação legal: não há.
1.7. Determinar à Fundação Universidade Federal de São Carlos que:
1.7.1. promova, no prazo de quinze dias, a contar da notificação desta decisão, o destaque da parcela incorporada a partir do exercício de funções comissionadas entre 8/4/1998 e 4/9/2001 e a transforme em parcela compensatória, devendo a mesma ser absorvida por quaisquer reajustes futuros, consoante decidido pelo STF no RE 638.115/CE, caso a mesma tenha sido concedida por decisão judicial não transitada em julgado ou por decisão administrativa; 
1.7.2. dê ciência, no prazo de quinze dias, a contar da notificação desta decisão, de seu inteiro teor à interessada e a alerte de que o efeito suspensivo proveniente da interposição de eventual recurso junto ao TCU não a eximirá da devolução dos valores percebidos indevidamente, caso o recurso não seja provido.
1.7.3. encaminhe ao TCU, no prazo de trinta dias, a contar da notificação desta decisão, comprovante da data de ciência do teor desta deliberação pela ex-servidora.
 (destacamos e sublinhamos) 
HISTÓRICO 
2.	O ato de aposentadoria de Petronilha Beatriz Gonçalves e Silva foi julgado ilegal, em razão da incorporação de parcelas de quintos, referentes ao exercício de funções após o advento da Lei 9.624/1998, em desacordo com o entendimento da Corte de Contas e do STF, no RE 638/115/CE.
2.1. Irresignada, a Fundação Universidade Federal de São Carlos interpôs o presente pedido de reexame (peças 11 e 12) , cujas argumentações serão abordadas mais adiante.
ADMISSIBILIDADE
3.	Reitera-se o exame de admissibilidade realizado pelo Sar/Serur (peças 13 e 14) , que opinou pelo conhecimento do recurso, nos termos do artigo 48 da Lei 8.443/1992, c/c os artigos 285 e 286, parágrafo único, do RI/TCU, sem atribuição de efeito suspensivo. O Excelentíssimo Senhor Ministro Vital do Rêgo, mediante despacho de peça 17, concordou com esta unidade técnica. 
EXAME DE MÉRITO
4.	Delimitação
4.1. Constitui objeto do presente recurso definir se é cabível a alteração do juízo firmado no acordo recorrido, podendo ser julgado legal e registrado o ato de aposentadoria da ex-servidora Petronilha Beatriz Gonçalves e Silva.
5.	Da ocorrência de falha no preenchimento do formulário de concessão de aposentadoria
5.1. Aduz a Fundação Universidade Federal de São Carlos que a incorporação de quintos ocorreu antes de 8/4/1998, com base nos seguintes argumentos.
5.2. Os 4/10 de FG-2 referem-se as atividades de coordenação do programa de pós-graduação em educação exercidas pela professora Petronilha Beatriz Gonçalves e Silva, no período de 28/7/1992 a 29/7/1994, conforme designações emitidas pelo Centro de Educação e Ciências Humanas, mediante os Atos CECH 37/1992 e 28/1994 (peça 12, p. 4-7) .
5.3. A convergência entre o tempo do exercício da função comissionada e a legislação vigente entre 1992 e 1994 (tempus regit actum) consolidou a aquisição do direito pela servidora (peça 12, p. 1-3) .
5.4. Assim, requer o provimento do recurso, para reformar a decisão e considerar legal a aposentadoria em tela, procedendo o registro (peça 12, p. 3) .
Análise
5.5. O julgamento pela ilegalidade do ato de aposentadoria de peça 3 teve por base as informações lançadas no quadro "funções exercidas", onde consta que foram incorporados 4/10 de FG-2 exercida no período de 11/11/1997 a 3/6/2003, totalizando 5 anos, 6 meses e 26 dias.
5.6. Na presente fase processual, o órgão de origem apresentou documentação que indica ter ocorrido falha no preenchimento do formulário de aposentadoria no sistema e-Pessoal. 
5.7. Mediante os Atos CECH 37/1992 e 28/1994 (peça 12, p. 4-7) , o Centro de Educação e Ciências Humanas designou a professora Petronilha Beatriz Gonçalves e Silva para exercer as funções de coordenadora do programa de pós-graduação em educação. Assim, o 4/10 de FG-2 referem-se as atividades de coordenação realizadas no período de 28/7/1992 a 29/7/1994.
5.8. Diante disso, opina-se pelo acolhimento dos argumentos apresentados pelo órgão de origem, amparados pelas provas documentais que juntou ao presente processo (peça 12, p. 4-7) .
5.9. Assim, entende-se que deve ser tornado sem efeito o acórdão recorrido, com a apreciação pela legalidade do ato de aposentação da interessada, por não ter incorporado quintos após 8/4/1998.
CONCLUSÃO
6. Da análise de mérito, conclui-se que é cabível a alteração do juízo firmado no acordo recorrido, podendo ser considerado legal e registrado o ato de aposentadoria de peça 3, haja vista a apresentação de documentação que permite elidir a falha observada no preenchimento do quadro "funções exercidas" do formulário do sistema e-Pessoal.
6.1. Por conseguinte, sugere-se dar provimento ao presente recurso para tornar sem efeito o acórdão contestado, de modo a julgar legal o ato de concessão de aposentadoria de Petronilha Beatriz Gonçalves e Silva.
PROPOSTA DE ENCAMINHAMENTO
7.	Ante o exposto, submetem-se os autos à consideração superior, propondo-se, com fundamento no art. 48 da Lei 8.443/1992:
a)	conhecer do recurso interposto, para, no mérito, dar-lhe provimento, de modo a:
a.1)	tornar sem efeito o Acórdão 11410/2021-TCU-Primeira Câmara, de relatoria do Ministro Jorge Oliveira;
a.2)	considerar legal e ordenar o registro do ato de aposentadoria de Petronilha Beatriz Gonçalves e Silva;
b)	informe à recorrente e demais interessados do acórdão a ser proferido, destacando que o relatório e o voto que o fundamentam podem ser acessados por meio do endereço eletrônico www.tcu.gov.br/acordaos.
2.	O Ministério Público junto ao TCU manifestou-se de acordo com a proposição da unidade técnica (peça 23) .
É o Relatório.

não há.

Procurador Júlio Marcelo de Oliveira.

APOSENTADORIA. INCORPORAÇÃO INDEVIDA DE QUINTOS REFERENTES A PERÍODOS POSTERIORES À VIGÊNCIA DA LEI 9.624/1998, EM DISSONÂNCIA COM A ATUAL JURISPRUDÊNCIA DO TCU E O RE 638.115/CE. MODULAÇÃO DE EFEITOS. CONVERSÃO EM PARCELA COMPENSATÓRIA A SER ABSORVIDA POR REAJUSTES FUTUROS, CASO A INCORPORAÇÃO NÃO TENHA SE FUNDAMENTADO EM DECISÃO JUDICIAL TRANSITADA EM JULGADO. ILEGALIDADE DO ATO. NEGATIVA DE REGISTRO. PEDIDO DE REEXAME. CONHECIMENTO. RAZÕES SUFICIENTES PARA ALTERAR O JUÍZO. PROVIMENTO.

APOSENTADORIA (APOS)

Secretaria de Recursos (Serur).

Aprecia-se, nesta oportunidade, pedido de reexame interposto pela Fundação Universidade Federal de São Carlos em face do Acórdão 11410/2021-TCU-Primeira Câmara, por meio do qual esta Corte de Contas considerou ilegal o ato de concessão de aposentadoria emitido em favor de Petronilha Beatriz Gonçalves e Silva.
No pedido de reexame interposto pela entidade recorrente, alega-se, em síntese, que os 4/10 de FG-2 incorporados pela Sra. Petronilha Beatriz referem-se às atividades de coordenação do programa de pós-graduação em educação exercidas pela então professora, no período de 28/7/1992 a 29/7/1994, comprovando-se tais alegações por meio das designações emitidas pelo Centro de Educação e Ciências Humanas, mediante os Atos CECH 37/1992 e 28/1994 (peça 12, p. 4-7) .
A Secretaria de Recursos (Serur) , em seus pareceres (peças 21 e 22) , propõe que o apelo interposto pela recorrente seja conhecido, e no mérito, provido. A unidade instrutiva concluiu, em suma, que: 
5.8. (...) opina-se pelo acolhimento dos argumentos apresentados pelo órgão de origem, amparados pelas provas documentais que juntou ao presente processo (peça 12, p. 4-7) . 
5.9. Assim, entende-se que deve ser tornado sem efeito o acórdão recorrido, com a apreciação pela legalidade do ato de aposentação da interessada, por não ter incorporado quintos após 8/4/1998. 
O Ministério Público junto ao Tribunal (MPTCU) , em sua manifestação regimental, ratificou as conclusões formuladas pela Serur (peça 23) .
II
Reforço o entendimento já externado no despacho de peça 17 no sentido de que o presente recurso seja conhecido, uma vez preenchidos os requisitos de admissão que regem a espécie. 
No tocante à análise de mérito do apelo, registro minha concordância com as conclusões da Serur, ratificadas pelo MPTCU, razão pela qual acolho os pareceres precedentes por seus próprios fundamentos, valendo-me, para tanto, da técnica da motivação per relationem, nos termos do art. 2º, § 3º, do Decreto 9.830, de 10 de junho de 2019, sem prejuízo de tecer os comentários a seguir. 
Destaco que a comprovação documental juntada pela Fundação Universidade Federal de São Carlos demonstra que houve erro no preenchimento do formulário e-pessoal de peça 3. Vale dizer que pesquisa realizada por minha assessoria no sistema Siape (peça 24) corrobora a documentação apresentada pela entidade recorrente, restando amparada a incorporação de 4/10 de FG-2 atualmente percebida pela inativa.
Diante da documentação apresentada pela entidade recorrente, bem como do que restou consignado nos pareceres prévios, cabe dar provimento ao presente recurso, tornando sem efeito o Acórdão 11410/2021-TCU-Primeira Câmara, para considerar legal o ato de concessão de aposentadoria emitido em favor de Petronilha Beatriz Gonçalves e Silva. 
	Ante o exposto, voto para que seja adotada a minuta de acórdão que ora trago ao exame deste Colegiado.
TCU, Sala das Sessões, em 22 de março de 2022.
Ministro VITAL DO RÊGO 
Relator